---
title: "Analyse des caractères présents dans le RP et dans SIRUS avec R et `data.table`"
author: "Romain Lesur"
date: "06/12/17"
output:
  html_document:
    highlight: tango
    df_print: paged
---

Avant de se lancer à corps perdu dans le *text mining*, il est toujours utile d'analyser les caractères présents dans les données. L'analyse est réalisée sur les données mises à disposition lors des journées de préparation. Lors de la journée du 27 novembre, il a été indiqué que le jeu de caractères codé utilisé dans Sirus respectait la norme Unicode. Cependant, aucune information n'a été donnée sur le formalisme de codage des caractères. Après analyse, il apparaît que le formalisme de codage des caractères n'est pas un codage Unicode : en effet, il semble correspondre au `Latin-1`.

De plus, les caractères appartiennent, pour leur très grande majorité au jeu de caractères `ASCII`.

```{r setup, include=FALSE}
if(!require(klippy)) devtools::install_github("RLesur/klippy")
```

```{r klippy, echo=FALSE, include=TRUE}
klippy::klippy()
```

## Importer les données

D'abord, il faut spécifier le répertoire où sont situées les données (vous devez adapter à la localisation des données sur votre système) : 
```{r data_dir}
data_dir <- "../../Hackathon-2018-data"
```

### Vérifier la présence éventuelle d'un BOM

On regarde si les fichiers `csv` ont un BOM :
```{r BOM}
readBin(file.path(data_dir, "rp_ileDeFrance.csv"), raw(), 2)
readBin(file.path(data_dir, "sirus.csv"), raw(), 2)
```
Il n'y a pas de BOM. Comme on est sur des fichiers en français, on constate également que le formalisme de codage des caractères n'est pas l'`UTF-16` : en effet, en `UTF-16` sans BOM, on aurait nécessairement l'octet `0x00` avant ou après l'octet `0x52` (lettre `R`) ou `0x73` (lettre `s`). 

### Tenter de deviner le formalisme de codage des caractères

#### Fichier RP

```{r guess_rp}
readr::guess_encoding(file.path(data_dir, "rp_ileDeFrance.csv"))
```
Il semble qu'on soit sur de l'`ASCII` : pour importer le fichier RP dans `R`, on pourrait donc essayer un paramètre de codage `ISO-8859` (`Latin`) ou `UTF-8`.

#### Fichier Sirus

```{r guess_sirus}
readr::guess_encoding(file.path(data_dir, "sirus.csv"))
```
Au vu de ces résulats :  

- il est fort probable que le formalisme de codage des caractères soit du `Latin-1` (dont le jeu de caractères codé constitue une table Unicode). En effet, on ne voit pas bien comment l'Insee pourrait choisir du `Latin-2` comme jeu de caractères pour Sirus (le `Latin-2` est utilisé pour les langues d'Europe de l'Est).
- on peut définitivement écarter l'hypothèse d'un formalisme de codage des caractères Unicode (`UTF-8` comme `UTF-16`).

> **Conclusion**   
> Le formalisme de codage des caractères n'est pas un codage Unicode (ni `UTF-8`, ni `UTF-16`).  
> On devrait pouvoir importer les deux fichiers dans `R` en utilisant un paramètre de codage `Latin-1`.

### Importer les `csv`

Vu la taille des fichiers `csv`, il va être plus performant d'utiliser des `data.table`. Comme vu précédemment, on supposera un formalisme de codage des caractères en `Latin-1`. 

```{r import}
rp <- data.table::fread(
  file.path(data_dir, "rp_ileDeFrance.csv"), 
  colClasses = rep("character", 46),
  encoding = 'Latin-1')

sirus <- data.table::fread(
  file.path(data_dir, "sirus.csv"), 
  colClasses = rep('character', 41), 
  encoding = 'Latin-1')
```

## Comptage simple des caractères utilisés dans les données

### Fonctions utilitaires

On va se créer deux fonctions qui renvoient le point de code Unicode d'un caractère : 

- une fonction renvoie le point de code en hexadécimal ;
- l'autre renvoie le point de code en décimal.

```{r fonctions_codepoint}
u_codepoint_hex <- function(char) {
  if(length(char) == 0) return(character(0))
  if(length(char) == 1) {
    if(is.na(char)) {
      return(NA_character_)
    } else {
      assertthat::assert_that(nchar(char) == 1)
      paste0("0x", 
        paste0(
          as.character(unlist(iconv(char, localeToCharset()[1], "UNICODEBIG", toRaw = TRUE))),
          collapse=""
        )
      )
    }
  } else {
    vapply(char, u_codepoint_hex, FUN.VALUE = character(1))
  }
}
 
u_codepoint_int <- function(char) {
  if(length(char) == 0) return(integer(0))
  if(length(char) == 1) {
    if(is.na(char)) {
      return(NA_integer_)
    } else {
      as.integer(as.hexmode(u_codepoint_hex(char)))
    }
  } else {
    vapply(char, u_codepoint_int, FUN.VALUE = integer(1))
  }
}
```

On crée maintenant une fonction qui va réaliser un comptage simple des caractères présents dans un vecteur de type `character` d'un `data.table` :

```{r nb_char}
#' @title Recenser les caractères utilisés dans un vecteur \code{character}.
#'
#' @description
#' Cette fonction effectue un comptage simple des caractères utilisés dans un 
#' vecteur de type \code{character} présent dans un objet de classe \code{data.table}.
#'
#' @details
#' Aucun contrôle n'est implémenté.
#' @param DT Chaîne de caractères comprenant la référence d'un \code{data.table}
#'           dans l'environnement courant ou dans un environnement parent.
#' @param var Chaîne de caractères comprenant la référence d'un vecteur de type
#'            \code{character} présent dans \code{DT}.
#'
#' @return Un objet de classe \code{data.table} comprenant quatre variables :
#'      \itemize{
#'         \item \code{char} : caractère recensé.
#'         \item \code{hex_char} : point de code Unicode en hexadécimal.
#'         \item \code{int_char} : point de code Unicode en décimal.
#'         \item \code{N} : nombre d'occurrences du caractère dans le vecteur analysé.}
nb_char <- function(DT, var) {
  get(DT)[
    , .(.I, char_list = strsplit(get(var), ""))
  ][
    , .(char = unlist(char_list))
  ][
    , .N, by = char
  ][
    , .(hex_char = u_codepoint_hex(char), int_char = u_codepoint_int(char), N), 
    by = char
  ][
    order(int_char)
  ]
}
```

### Caractères utilisés dans le RP

#### Vue d'ensemble

```{r ens_rp, cache=TRUE}
var_rp <- colnames(rp)
tables_char_rp <- purrr::map2("rp", var_rp, nb_char)
names(tables_char_rp) <- var_rp
data.table::rbindlist(tables_char_rp)[, .(N = sum(N)), by = .(char, hex_char, int_char)][order(int_char)]
```

On constate que la plage utilisée va de `0x20` à `0x5f`. On peut donc remarquer que :

- les caractères appartiennent au jeu de caractères `ASCII`
- aucune minuscule n'est utilisée
- des caractères non alphanumériques sont présents

#### Caractères utilisés dans le RP, par variable {.tabset .tabset-fade .tabset-pills}

Voici les caractères utilisés dans certaines variables du fichier RP.

```{r rp_sel_var, echo=FALSE, results='asis'}
# modifier le vecteur suivant pour analyser d'autres variables :
sel_var_rp <- c("RS_X", "ACTET_X", "CPLADR_X")

src <- lapply(1:length(sel_var_rp), function(i) {
  knitr::knit_expand(text = c(
    "##### {{sel_var_rp[i]}}", 
    "```{r rp_{{sel_var_rp[i]}}}", 
    "tables_char_rp[['{{sel_var_rp[i]}}']]", 
    "```\n"
  ))
})

cat(knitr::knit_child(text = unlist(src), quiet = TRUE))
```

### Caractères utilisés dans SIRUS

#### Vue d'ensemble

```{r ens_sirus, cache=TRUE}
var_sirus <- colnames(sirus)
tables_char_sirus <- purrr::map2("sirus", var_sirus, nb_char)
names(tables_char_sirus) <- var_sirus
ens_char_sirus <- data.table::rbindlist(tables_char_sirus)[
  , .(N = sum(N)), by = .(char, hex_char, int_char)
][
  order(int_char)
]
ens_char_sirus
```

La plage de caractères utilisés va de `0x09` à `0xf9`, soit une plage effectivement plus étendue que la table de caractères `ASCII` mais restant comprise dans les tables de caractères `Latin`.  
De plus, on remarque que l'écrasante majorité des caractères de la base `SIRUS` appartient à la table de caractères `ASCII` : seuls `r paste0(format(ens_char_sirus[,.(N, ascii = int_char < 128)][!is.na(ascii), .(N = sum(N)), by = ascii][,.(ascii, N, total = sum(N))][, .(ascii, freq_pct = 100*N/total)][ascii == FALSE, freq_pct], digits = 1L, decimal.mark = ","), "\u00a0%")` des caractères n'appartiennent pas à la table de caractères `ASCII`.

**La présence des points de code `0x80` et `0x8C` est assez troublante.** Ces points de code ne devraient pas être présents. Leur présence dans la base `SIRUS` pourrait s'expliquer, par exemple, par un protocole d'alimentation de la base qui ne s'est pas déroulé dans de bonnes conditions. Les champs concernés sont les suivants :

```{r champs_chars_interdits}
champ_char_inconnus <- data.table::rbindlist(tables_char_sirus, idcol = TRUE)[
  int_char == 128 | int_char == 140, .(champ = .id, char, N)
][
  order(champ)
]
champ_char_inconnus
```

Le détail des enregistrements concernés :

```{r siret_chars_interdits, cache=TRUE}
champ_like_pattern <- function(champ, pattern) {
  `%like%` <- data.table::`%like%`
  sirus[get(champ) %like% pattern, .(sirus_id, nic, champ = champ, valeur = get(champ))]
}

details_char_inconnus <- 
  purrr::map2(champ_char_inconnus$champ, champ_char_inconnus$char, champ_like_pattern)

data.table::rbindlist(details_char_inconnus)[order(sirus_id, nic)]
```

En ce qui concerne la présence du point de code `0x8c`, on peut supposer que c'est sans doute la transcodification du point de code `0xbc` du jeu de caractères `Latin-9` (`Œ`) qui s'est mal déroulée : en effet, le caractère `Œ` n'est pas présent dans le jeu `Latin-1`.  
S'agissant de la société `€CO²WOOD CONSTRUCTIONS`, c'est certainement la présence du caractère `€` (point de code `0xa4` en `Latin-9` et absent du `Latin-1`) qui est à l'origine du problème.

> Afin d'optimiser les performances de traitement, il pourra être intéressant de "redresser" les caractères non-ASCII afin de leur substituer un caractère `ASCII`. En effet, les fonctions du package `stringi` sont optimisées pour l'`ASCII`.

#### Caractères utilisés dans SIRUS, par variable {.tabset .tabset-fade .tabset-pills}

```{r sirus_par_var, echo=FALSE, results='asis'}
sel_var_sirus <- c("sigle", "enseigne", "denom", "denom_condense", "enseigne_et1", 
               "nom_comm_et", "adr_et_l1", "adr_et_l2", "adr_et_l3") 
src <- lapply(1:length(sel_var_sirus), function(i) {
  knitr::knit_expand(text = c(
    "##### {{sel_var_sirus[i]}}", 
    "```{r sirus_{{sel_var_sirus[i]}}}", 
    "tables_char_sirus[['{{sel_var_sirus[i]}}']]", 
    "```\n"
  ))
})

cat(knitr::knit_child(text = unlist(src), quiet = TRUE))
```

## Informations système

Le package `stringi` n'a pas été utilisé pour cette analyse. L'immense intérêt de `stringi`, outre sa performance est la portabilité des analyses d'un système à un autre.  
En effet, en utilisant les fonctions `R-base` de manipulation de chaînes de caractères (comme ce qui a été fait ici), le résultat peut dépendre du système.  
Toutefois, afin d'assurer une réplicabilité des résultats, ce document a été généré à partir de l'image `Docker` officielle de `R` version `3.4.1` : [`rocker/verse:3.4.1`](https://hub.docker.com/r/rocker/verse/)

Voici les informations système :
```{r}
sessionInfo()
Sys.info()
```

