---
title: "Les Champs de Sirene"
author: "François Sémécurbe"
date: "27 novembre 2017"
output: html_notebook
---


#la librairie SF

"sf" est une librairie pour la manipulation d'objets géographiques tels que les points, les lignes et les polygones.
on présente ici un exemple d'utilisation de ces outils pour la représentation des tabacs parisiens
on va donc charger à la fois les coordonnées des tabacs et le shapefile des arrondissements de Paris

```{r}
library(sf)
setwd("/Users/sakarovitch/Documents/insee/trpourlundi")
```


#Chargement des données

```{r}
tabac=read.csv("tabac.csv",sep=",",as.is=T)
tabac[1:10,]
```

#Chargement du shapefile

la fonction sf_transform permet de passer d'un système de coordonnées à un autre
```{r}
arrondissement=st_read("arrondissement.shp")
arrondissement=st_transform(arrondissement, 2154)
arrondissement=arrondissement[order(arrondissement$C_ARINSEE),]
arrondissement[1:5,]
plot(arrondissement)
```



#calcul des coordonnées des centroides

La fonction st_centroid calcul le centre d'un polygone, et la fonction st_coordinates extrait les coordonnées d'un point
```{r}
coord_arrondissement=(st_coordinates(st_centroid(arrondissement)))
arrondissement$x=coord_arrondissement[,1]
arrondissement$y=coord_arrondissement[,2]
```



#Calcule de distances
utilisation simple

```{r}
tabac_distance=tabac
distance=((outer(tabac_distance$x,arrondissement$x,"-"))^2+(outer(tabac_distance$y,arrondissement$y,"-"))^2)^0.5
distance=data.frame(distance)
names(distance)=paste0("arr",75001:75020)
tabac_distance=cbind(tabac_distance,distance)
```



#du point à un objet géographique

à partir des coordonnées on cherche à construire un objet géographique, le point.
on pourra ensuite représenter les points sur une carte ou tester l'appartenance du point à un autre objet géographique comme le polygone
c'est la fonction st_sf qui permet de créer un objet de type sf, objet héritant de la classe des dataframe.
Grossièrement il s'agit d'un dataframe avec une colonne supplémentaire contenant une liste de coordonnées, c'est la colonne dite de géométrie.
Pour créer donc des objets sf contenant les tabacs comme des points il faut préciser la géométrie de ces objets,
c'est à dire fournir une colonne géométrie correspondante.
Pour cela on utilise la fonction st_as_sfc qui convertit une géométrie en un objet du package sf.
L'option crs désigne le système de coordonnées utilisé.

```{r}
geometry=st_as_sfc(paste0("POINT (",tabac$x," ",tabac$y,")"),crs=2154)
tabac_sf=st_sf(tabac,geometry=geometry)
tabac_sf[1:10,]
plot(tabac_sf)
```


#Exemples

calcul intersection
```{r}
contain=st_contains(arrondissement,tabac_sf[1,],sparse=F)
tabac_sf[1,"ARRONDISSEMENT"]
arrondissement$C_ARINSEE[contain] 
```

matrice de contiguïté
```{r}
(conti=st_touches(arrondissement,arrondissement,sparse=F))
```

les arrondissements contigus au 20eme  
```{r}
plot(arrondissement[conti[20,],],max.plot=1)
```



#représentation spatiale des points sous la forme d'une nappe spatiale

```{r}
library(btb)
library(cartography)

tabac$un=1#la variable à lisser
lissage=kernelSmoothing(tabac[,c("x","y","un")],200,2000)
lissage$dens=lissage$un*25#pour recuperer une densite
grid <- st_as_sf(smoothingToGrid(lissage, "2154"))
choroLayer(grid, var = "dens", nclass = 5,method =  "fisher-jenks",border=NA)   
plot(arrondissement,add=T)
```








